ACORDAO-COMPLETO-2439147

ACÓRDÃO 12559/2020 ATA 40/2020 - SEGUNDA CÂMARA

VISTOS, relatados e discutidos estes autos em que se analisa ato de concessão de pensão civil emitido pela Fundação Universidade Federal de Sergipe. 
ACORDAM os Ministros do Tribunal de Contas da União, reunidos em Sessão da 2ª Câmara, ante as razões expostas pelo Relator, e com fulcro nos incisos III e IX do art. 71 da Constituição Federal e nos arts. 1º, inciso V, e 39, inciso II, da Lei 8.443/1992, c/c o art. 259, inciso II, do Regimento Interno/TCU, em:
9.1. considerar ilegal a concessão de pensão civil em favor de  Patrícia Jesus do Carmo Azevedo, e dos filhos, Maira do Nascimento Azevedo e Willys Carmo de Azevedo, negando registro ao correspondente ato; 
        9.2. dispensar o ressarcimento das quantias indevidamente recebidas de boa-fé pelos interessados indicados no subitem precedente, consoante o disposto no Enunciado 106 da Súmula da Jurisprudência do TCU;
        9.3. determinar à Fundação Universidade Federal de Sergipe que:
        9.3.1. no prazo de 15 (quinze) dias, a contar da ciência desta Deliberação, faça cessar os pagamentos decorrentes do ato impugnado, sujeitando-se a autoridade administrativa omissa à responsabilidade solidária, nos termos do art. 262, caput, do Regimento Interno/TCU;
       9.3.2. dê ciência, no prazo de 15 (quinze) dias, a contar do recebimento da notificação deste Acórdão, do inteiro teor desta Deliberação à Sra. Patrícia Jesus do Carmo Azevedo, encaminhando a este Tribunal, no prazo de 30 (trinta) dias, comprovante da referida ciência;
        9.3.3. alerte a interessada, Sra. Patrícia Jesus do Carmo Azevedo, de que o efeito suspensivo proveniente da interposição de possíveis recursos perante o TCU não a exime da devolução dos valores percebidos indevidamente após a respectiva notificação, caso os recursos não sejam providos;
        9.4. esclarecer à Fundação Universidade Federal de Sergipe que novo ato de concessão de pensão civil deverá ser emitido e cadastrado no sistema e-Pessoal, escoimado da irregularidade verificada e somente em nome da beneficiária Patrícia Jesus do Carmo Azevedo, porquanto os filhos beneficiários do instituidor já alcançaram a maioridade, sendo submetido a este Tribunal, nos termos da IN/TCU 78/2018.

Ato de concessão de pensão civil em que se discute o pagamento de parcela judicial decorrente de plano econômico.

Segunda Câmara

3. Interessados: Maira do Nascimento Azevedo (XXX.253.045-XX), Patrícia Jesus do Carmo Azevedo (XXX.453.005-XX) e Willys Carmo de Azevedo (XXX.525.295-XX).

13.1. Ministros presentes: Ana Arraes (Presidente), Augusto Nardes e Aroldo Cedraz.
13.2. Ministro-Substituto convocado: Marcos Bemquerer Costa (Relator).
13.3. Ministro-Substituto presente: André Luís de Carvalho.

ACORDAO-COMPLETO-2463344

Acórdão de Relação 5829/2021 - Segunda Câmara

Acórdão de Relação

MARCOS BEMQUERER

Adoto como Relatório, com os pertinentes ajustes de forma, a instrução da Secretaria de Fiscalização de Pessoal - Sefip, por meio da qual a concessão de pensão civil objeto destes autos foi assim analisada (peças 5 e 6) : 
"INTRODUÇÃO
1. Trata-se de ato inicial de concessão de pensão civil instituída por José Carlos de Azevedo, ex-servidor da Fundação Universidade Federal de Sergipe.
2. O ato foi submetido, para fim de registro, à apreciação do Tribunal de Contas da União (TCU) , de acordo com o art. 71, inciso III, da Constituição Federal. O cadastramento e a disponibilização ao TCU ocorreram por intermédio do Sistema de Apreciação e Registro de Atos de Admissão e Concessões, na forma dos arts. 2º, caput e incisos I a VI, e 4º, caput, da Instrução Normativa/TCU 78/2018.
3. Ao benefício pensional instituído pelo Sr. José Carlos de Azevedo habilitaram-se Patrícia Jesus do Carmo Azevedo (viúva) , Maira do Nascimento Azevedo e Willys Carmo de Azevedo (filhos) . Atualmente somente a viúva recebe o benefício, em função da maioridade dos filhos. 
EXAME TÉCNICO
4. O presente ato teve parecer do controle interno pela ilegalidade devido ao pagamento indevido de parcela judicial referente a 3,17%. 
5. O TCU tem por indevido o pagamento de percentuais relativos a planos econômicos, ainda que decorrente de sentenças judiciais. Quanto a essa questão, é entendimento pacífico nesta Corte que essas parcelas não se incorporam indefinidamente aos vencimentos, pois têm natureza de antecipação salarial, sendo devidas somente até a reposição das perdas salariais havidas, o que ocorre na primeira data-base seguinte àquela que serviu de referência ao julgado. Nesse sentido, são inúmeros os arestos desta Corte, a exemplo do Acórdão 15722/2018-TCU-Primeira Câmara, de relatoria do Ministro Walton Alencar Rodrigues, e do Acórdão 1408/2019-TCU-Primeira Câmara, relatado pelo Ministro Bruno Dantas.
6. Assim, no que se refere ao pagamento desses percentuais, a jurisprudência deste Tribunal, a exemplo do paradigmático Acórdão 2161/2005-TCU-Plenário, relatado pelo Ministro Walton Alencar Rodrigues, cristalizou-se no sentido de que: a) o pagamento destacado de vantagem decorrente de plano econômico deferida por sentença judicial não deve extrapolar a data-base seguinte à que serviu de referência ao julgado; b) vantagem decorrente de plano econômico não se incorpora à remuneração, a menos que orientação em sentido contrário esteja expressamente fixada na decisão judicial que a concedeu; c) quando a sentença judicial determinar expressamente incorporação de vantagem decorrente de plano econômico à remuneração, tal parcela deve ser paga  sob forma de vantagem pessoal nominalmente identificada (valores, e não percentuais) , sujeita exclusivamente aos reajustes gerais do funcionalismo e sem incidência do respectivo percentual sobre qualquer outra parcela.
7. Nesse sentido, prospera a posição firmada por ocasião da prolação do Acórdão 1857/2003-TCU-Plenário (Relator Ministro Adylson Motta) , de que, 'excetuada a hipótese de a decisão judicial haver expressamente definido que a parcela concedida deva ser paga mesmo após o subsequente reajuste salarial, deve prevalecer a justa Súmula 322 do TST, cabendo a este Tribunal de Contas considerar ilegal o ato concessório, determinando a sustação dos pagamentos indevidos'.
8. A adoção de tal solução por parte do TCU constitui efetiva defesa da coisa julgada, pois estender o pagamento de parcelas antecipadas para além da data-base, sem expressa determinação judicial nesse sentido, seria extrapolar os limites do próprio julgado, consistindo em erro do gestor de pessoal na execução da ordem judicial. Assim, se encontra ilegal a inclusão da parcela no benefício pensional. 
CONCLUSÃO
9. Em razão do exposto, tendo em vista a inclusão indevida da parcela judicial referente a 3,17% no benefício pensional, cabe considerar ilegal a presente concessão. 
10. Destaque-se que a análise deste processo levou em conta os dispositivos da Resolução/TCU 315/2020. 
11. Ressalte-se ainda que o ato em epígrafe completará 5 anos no TCU em 17/1/2021.
PROPOSTA DE ENCAMINHAMENTO
12. Ante o exposto, conforme o preceituado no art. 71, inciso III, da Constituição Federal de 1988; c/c os arts. 1º, inciso V, e 39, inciso II, da Lei 8.443/1992, c/c os arts. 1º, inciso VIII, 260, § 1º, do Regimento Interno/TCU, e tomando por base as informações prestadas pelo órgão de controle interno e as verificações feitas pela unidade técnica, na forma prevista no art. 260, caput, do Regimento Interno/TCU, propõe-se:
12.1. considerar ilegal e recusar o registro do ato inicial de pensão civil instituída por José Carlos de Azevedo (CPF XXX.558.145-XX) ;
12.2. determinar à Fundação Universidade Federal de Sergipe, com fundamento no art. 4º, inciso I, da Resolução/TCU 315/2020, que: 
12.2.1. faça cessar os pagamentos decorrentes do ato impugnado, comunicando ao TCU, no prazo de quinze dias, as providências adotadas, nos termos dos arts. 262, caput, do Regimento Interno/TCU, 8º, caput, da Resolução/TCU 206/2007; 
12.2.2. cadastre no Sistema e-Pessoal, no prazo de 30 dias, com fulcro no art. 19, § 3º, da IN/TCU 78/2018, novo ato de pensão civil escoimado da irregularidade verificada nos autos;
12.2.3. informe à pensionista o teor do acórdão que for prolatado, alertando-a de que o efeito suspensivo proveniente de eventual interposição de recurso junto ao TCU não a exime da devolução dos valores indevidamente percebidos após a notificação, em caso de não provimento desse recurso;
12.2.4. encaminhe ao TCU, no prazo de trinta dias, comprovante da data de sua ciência, nos termos do art. 4º, § 3º, da Resolução/TCU 170/2004."
2.	O Ministério Público junto ao TCU, representado pelo Procurador Júlio Marcelo de Oliveira, manifestou-se de acordo com a proposta da Sefip (peça 7) .
	É o Relatório.

não há.

Procurador Júlio Marcelo de Oliveira.

PESSOAL. PENSÃO CIVIL. RECEBIMENTO DE RUBRICA JUDICIAL REFERENTE A PLANO ECONÔMICO SEM A DEVIDA ABSORÇÃO POR OCASIÃO DOS REAJUSTES POSTERIORES CONFERIDOS À CARREIRA DO INSTITUIDOR DA PENSÃO CIVIL. JURISPRUDÊNCIA PACÍFICA DO TCU NO SENTIDO DE QUE DE AS PARCELAS DECORRENTES DE PLANO ECONÔMICO NÃO SE INCORPORAM INDEFINIDAMENTE AOS VENCIMENTOS E/OU PROVENTOS. ILEGALIDADE DO ATO. RECUSA DO CORRESPONDENTE REGISTRO. DETERMINAÇÕES À ENTIDADE DE ORIGEM.

PENSÃO CIVIL (PCIV)

Secretaria de Fiscalização de Pessoal - Sefip.

Em apreciação ato de concessão de pensão civil emitido pela Fundação Universidade Federal de Sergipe em benefício da viúva do instituidor Sr. José Carlos de Azevedo, Sra. Patrícia Jesus do Carmo Azevedo, e dos seus filhos, Maira do Nascimento Azevedo e Willys Carmo de Azevedo. 
2.	 	A Secretaria de Fiscalização de Pessoal - Sefip, além de constatar que atualmente somente a viúva do instituidor recebe o benefício pensional, tendo em vista a maioridade dos filhos, verificou no ato concessório pagamento de rubrica judicial referente a plano econômico sem a devida absorção por ocasião dos reajustes posteriores concedidos ao instituidor.
3. 		Assim, a unidade técnica propôs ao Tribunal considerar ilegal a concessão de pensão civil instituída pelo Sr. José Carlos de Azevedo e negar registro ao correspondente ato, bem como expedir determinações pertinentes ao órgão de origem. 
4.	O Ministério Público junto ao TCU, representado pelo Procurador Júlio Marcelo de Oliveira, concordou com a proposta de encaminhamento formulada pela unidade técnica. 
5.	Acolho, desde logo, os pareceres exarados nos autos pela Sefip e pelo Ministério Público de Contas.
6.	 	No ato concessório da pensão civil instituída pelo Sr. José Carlos de Azevedo consta o pagamento de rubrica judicial relativa a plano econômico no percentual de 3,17 (peça 3, p.2) . 
7.		O entendimento pacificado do TCU sobre o pagamento de parcelas decorrentes de planos econômicos, ainda que amparadas em decisão judicial, é no sentido de que essas parcelas não se incorporam indefinidamente aos vencimentos e/ou proventos do interessado, pois têm natureza de antecipação salarial, sendo devidas somente até a reposição das perdas salariais havidas até então, o que ocorre na primeira data-base seguinte àquela que serviu de referência ao julgado. A partir daí, devem ser absorvidas pelas futuras reestruturações de carreira.
8.	 	Seguindo o paradigmático Acórdão 2161/2005-TCU-Plenário (rel. Min. Walton Alencar Rodrigues) , mencionado na instrução da Sefip, tem-se, entre outros precedentes, o Acórdão 609/2020-TCU-Primeira Câmara (rel. Ministro Vital do Rêgo) e o Acórdão 1614/2019-TCU-Plenário (rel. Min. Ana Arraes) , ambos no sentido da ilegalidade da continuidade do mencionado pagamento da parcela judicial de 3,17% da forma constatada no ato concessório em exame. Eis as ementas extraídas da Jurisprudência Selecionada do TCU:
Acórdão 609/2020-TCU-Primeira Câmara (rel. Ministro Vital do Rêgo) 
 "Não há amparo legal para a continuidade do pagamento do percentual de 3,17% referente a plano econômico  (URV)  após aumentos de remuneração, reestruturação ou reorganização da carreira do beneficiário (art. 10 da MP 2.225-45/2001) ". 
 Acórdão 1614/2019-TCU-Plenário (rel. Ministra Ana Arraes) 
"Devem ser absorvidas ou eliminadas da estrutura remuneratória dos servidores públicos federais, conforme o caso, o pagamento das seguintes rubricas judiciais: a) Plano Bresser (reajuste de 26,06%, referente à inflação de junho de 1987) ; b) URP de abril e maio de 1988 (16,19%) ; c) Plano Verão (URP de fevereiro de 1989, com o índice de 26,05%) ; d) Plano Collor (1990, com o índice de 84,32%) ; e) incorporação de horas extras; f) vantagem pessoal do art. 5º do Decreto 95.689/1988, concedida com o fito de evitar o decesso remuneratório em razão do reenquadramento de docentes e técnicos administrativos no Plano Único de Classificação e Retribuição de Cargos e Empregos; g) percentual de 28,86%, referente ao reajuste concedido exclusivamente aos militares pelas Leis 8.622/1993 e 8.627/1993, posteriormente estendido aos servidores civis pela Medida Provisória 1.704/1998; h) percentual de 3,17%, em função de perda remuneratória decorrente da aplicação errônea dos critérios de reajuste em face da URV  (referente ao Plano Real) ; e i) percentual de 10,8%, concedido exclusivamente para proventos de aposentadoria e pensão civil." (grifo acrescido) 
9.	Importa destacar que a absorção dessa parcela com o surgimento de novas estruturas remuneratórias não contraria a decisão judicial que a instituiu e, portanto, não afronta a segurança jurídica nem a coisa julgada, segundo a ementa do Recurso Extraordinário 596.663, do Supremo Tribunal Federal:
"EMENTA: CONSTITUCIONAL. PROCESSUAL CIVIL. SENTENÇA AFIRMANDO DIREITO À DIFERENÇA DE PERCENTUAL REMUNERATÓRIO, INCLUSIVE PARA O FUTURO. RELAÇÃO JURÍDICA DE TRATO CONTINUADO. EFICÁCIA TEMPORAL. CLÁUSULA REBUS SIC STANTIBUS. SUPERVENIENTE INCORPORAÇÃO DEFINITIVA NOS VENCIMENTOS POR FORÇA DE DISSÍDIO COLETIVO. EXAURIMENTO DA EFICÁCIA DA SENTENÇA.
 1. A força vinculativa das sentenças sobre relações jurídicas de trato continuado atua rebus sic stantibus: sua eficácia permanece enquanto se mantiverem inalterados os pressupostos fáticos e jurídicos adotados para o juízo de certeza estabelecido pelo provimento sentencial. A superveniente alteração de qualquer desses pressupostos (a) determina a imediata cessação da eficácia executiva do julgado, independentemente de ação rescisória ou, salvo em estritas hipóteses previstas em lei, de ação revisional, razão pela qual (b) a matéria pode ser alegada como matéria de defesa em impugnação ou em embargos do executado.
 2. Afirma-se, nessa linha de entendimento, que a sentença que reconhece ao trabalhador ou servidor o direito a determinado percentual de acréscimo remuneratório deixa de ter eficácia a partir da superveniente incorporação definitiva do referido percentual nos seus ganhos.
 3. Recurso extraordinário improvido."
10. 	No presente caso, verifica-se que a rubrica judicial relativa a plano econômico não foi absorvida pelos reajustes posteriores conferidos ao instituidor da pensão, configurando assim pagamento indevido da aludida parcela, o que impõe a ilegalidade do ato concessório. 
11.	Nesse contexto, cabe considerar ilegal o ato de concessão da pensão civil instituída por José Carlos de Azevedo, negar-lhe o correspondente registro e expedir as determinações pertinentes à entidade de origem, com especial atenção à emissão de novo ato concessório de pensão civil, livre da irregularidade ora constatada, somente em nome da beneficiária Sra. Patrícia Jesus do Carmo Azevedo, porquanto os filhos beneficiários do instituidor alcançaram a maioridade e não mais percebem a pensão que antes lhes cabia. 
  		Ante o exposto, voto por que seja adotada a deliberação que ora submeto a este Colegiado.
 	
TCU, Sala das Sessões, em 10 de novembro de 2020.
MARCOS BEMQUERER COSTA
Relator